【裁判字號】    93,訴,588
【裁判日期】    950816
【裁判案由】    損害賠償
【裁判全文】
臺灣新竹地方法院民事判決               93年度訴字第588號
原      告  臺灣產物保險股份有限公司
法定代理人  丁○○
訴訟代理人  丙○○
            甲○○
被      告  乙○○○
上列當事人間損害賠償事件，本院於民國95年8月2日辯論終結
，判決如下：
    主  文
原告之訴及假執行之聲請均駁回。
訴訟費用由原告負擔。
    事實及理由
一、原告主張：
（一）原告臺灣產物保險股份有限公司承保訴外人鄭銘所有之
      4951-FU號自小客車強制汽車責任保險，該車於民國92 年
      5月31日由被告乙○○○駕駛行經新竹市○○路○段前，
      因被告乙○○○酒後駕車不慎擦撞訴外人陳賡聰，造成受
      害人陳賡聰傷重不治死亡。又被害人陳賡聰死亡，應獲得
      之理賠金額為新台幣（下同）140萬元，其受益人已依強
      制汽車責任保險法第28條規定向蘇黎世保險股份有限公司
      直接請求保險金並已受領完竣。原告公司依台北市產險商
      業同業公會汽車險委員會第45次會議議決辦理分攤死亡給
      付70萬元，經研判被告應承擔此系爭交通事故之責任，依
      修正前制汽車責任保險法第27條第1款（修正後為第29條
      ）之規定：「因酒醉或吸毒、迷幻藥而駕車者，保險人仍
      依本法規定給付保險金。但得在給付金額範圍內，向加害
      人求償。」及民法第184條第1項之規定：「因故意或過失
      不法侵害他人權利者，負損害賠償責任。」，爰依修正前
      強制汽車責任保險法第27條及民法第184條第1項規定行使
      保險人對於被告之求償權。
（二）對被告抗辯之陳述：
      1.本案之刑事判決雖判決被告乙○○○被訴過失致人於死
        部分，無罪。然依修正後強制汽車責任保險法第29條第
        1 項第1款規定，被保險人有飲用酒類或其他類似物後
        駕駛汽車，其吐氣或血液中所含酒精濃度超過道路交通
        管理法規之標準者，保險人於給付範圍內，代位行使請
        求權人對被保險人之請求權。而強制汽車責任保險法所
        採為「無過失主義」，即只要違反本法之規定無論有無
        過失皆可依本法代位行使請求權。本件被告乙○○○違
        反修正後強制汽車責任保險法第29條第1項第1款之規定
        ，原告得代位行使請求權。
      2.又修正前強制汽車責任保險法第27條之立法理由係：「
        被保險人或汽車使用人之惡意行為在一般保險均除外不
        保，惟本保險係政策性保險，為保障受害人，本條規定
        保險人仍應依本法規定給付保險金，同時賦予保險人向
        加害人求償之權利，以資平衡」。蓋修正前強制汽車責
        任保險法第27條第1款至第3款之事故原則上係屬故意或
        犯罪行為，車禍加害人自不得藉保險將此風險分散出去
        。再者，汽車駕駛人飲酒後其吐氣所含酒精成分超過每
        公升0.25毫克以上者，不得駕車，若因而致人重傷或死
        亡者，吊銷其駕駛執照，並不得再考領，此有道路交通
        安全規則第114條第2款、道路交通管理處罰條例第35條
        第1項第2款分別訂有明文。其情節顯比同條第4款所謂
        「無照」而駕車者更重，若謂加害人「無照而駕車」，
        立法者允許保險人向加害人求償，則加害人酒後駕車，
        其酒精濃度超過規定標準，且已達刑法第185之3條所謂
        「不能安全駕駛」之程度，反而禁止保險人向加害人求
        償，此無異鼓勵車禍加害人酒後駕車，並得藉保險將此
        風險分散出去，顯與前述修正前強制汽車責任保險第27
        條之立法理由相違背。本件被告肇事時酒精濃度為每公
        升0.56毫克，衡情一般人飲酒之後其眼睛機能、身體反
        應所需時間、功能均較低於一般未飲酒之人，被告既有
        酒醉駕車情事，且按修正前強制汽車責任保險法第27條
        規範之立法意旨，係基於社會保險之法理，考量被害人
        於事故發生後亟需救助，故規定於一般保險不理賠之情
        況，仍由保險人給付予被害人，惟由保險人於事後取得
        對於被害人之求償權，故原告得主張依修正前強制汽車
        責任保險法第27條第1款（修正後為第29條）之規定，
        請求被告給付70萬元。
（三）綜上，爰聲明：
      1.被告應給付原告70萬元，即自起訴狀繕本送達之翌日（
        93年8月8日）起至清償日止，按年息百分之五計算之利
        息。
      2.訴訟費用由被告負擔。
      3.原告願供擔保，請准宣告假執行。
二、被告則以：
    原告所提之和解書是被告與訴外人即受害人陳賡聰之配偶龍
    欣妤在蘇黎世保險公司辦公室寫的，被告同意該和解書的內
    容。然被告刑事部分已經判決無罪，本件被害人雖已死亡，
    但車禍之發生係被害人逆向酒醉駕車所致，被告對本件意外
    沒有過失，故被告認為原告沒有理由向被告求償，而且求償
    也不符合汽車強制責任保險法的規定，爰聲明：原告之訴駁
    回，訴訟費用由原告負擔。
三、兩造不爭執之事實：
（一）被告乙○○○於92年5月31日駕駛車號4951-FU號自小客車
      行經新竹市○○路○段前，因被告乙○○○酒後駕車不慎
      與訴外人陳賡聰發生擦撞，造成陳賡聰傷重不治死亡。
（二）被告所駕駛車輛向原告投保強制汽車責任險，被害人陳賡
      聰之受益人已依強制汽車責任保險法第28條規定向蘇黎世
      保險股份有限公司直接請求保險金140萬元並已受領完竣
      。
（三）系爭車禍經台灣省竹苗區車輛行車事故鑑定委員會鑑定及
      台灣省汽車肇事覆議鑑定委員會覆議結果，認被害人陳賡
      聰酒精濃度過量駕駛自小客車逆向行駛為肇事原因，被告
      乙○○○駕駛自小客車措手不及無肇事因素，但酒精濃度
      過量駕駛有違規定，且被告過失致死案件並經台灣高等法
      院判決無罪確定在案。
四、得心證之理由：
    本件兩造所爭執之處應在於，被告對於系爭車禍之發生是否
    確無過失？原告是否得依修正前強制汽車責任保險法第27條
    第1款（修正後為第29條）之規定，向被告為本件請求？即
    修正前強制汽車責任保險法第27條第1款求償權之性質究為
    何？茲審究如下：
（一）按被保險汽車發生汽車交通事故，加害人違反道路交通管
      理處罰條例第21條規定或酒醉、吸食毒品、迷幻藥而駕車
      者，保險人仍應依強制汽車責任保險法之規定給付保險金
      ，但得在給付金額範圍內，向加害人求償，修正前強制汽
      車責任保險法第27條第1、4款定有明文（該條現行強制汽
      車責任保險法第29條第1項業已修正，詳後述，本件車禍
      係發生在修正之前，故仍應適用舊法）。又修正前強制汽
      車責任保險法第27條規定加害人有該條所定情事，保險人
      於給付後，對加害人有「求償權」，該「求償權」是否為
      代位權，固有爭議，惟該條之立法目的係為保障受害人，
      特規定保險事故發生後，保險人依該法之有關規定給付保
      險金後，同時賦予保險人向加害人求償之權利，以資衡平
      ，此制度之目的，在將被保險人無清償能力之危險移轉至
      保險人，使受害人儘速保障，與一般保險之目的在於填補
      被保險人之損害有所不同；再者，若任由被保險人之責任
      隨著保險人理賠而消滅或減輕，將有可能發生高度道德危
      險，侵害整體危險共同團體，因而仿照保險法第五十三條
      之規定，賦予保險人對於加害人之代位求償權。又保險人
      係代受害人之位，向惡意之被保險人請求，使該被保險人
      負終局責任，是該條保險人所取得之「求償權」，其性質
      應屬「代位權」。此觀之現行強制汽車責任保險法第29條
      第1項已明文規定被保險人「得在給付金額範圍內，代位
      行使請求權人對被保險人之請求權」自明，故由立法沿革
      ，益足認修正前強制汽車責任保險法第27條所定之求償權
      ，其性質應屬代位權。申言之，該條所定求償權應為代位
      權之行使，即法定的債之移轉，移轉前後債權具有同一性
      ，即保險人所行使之權利，係被害人或第三人因車禍事件
      得對加害人行使之侵權行為損害賠償請求權（台灣高等法
      院90年法律座談會研討結果參照），故原告依修正前之強
      制汽車保險法第27條規定向被告求償，原告之求償權乃代
      位被害人對被告之損害賠償請求權，而非原告依強制汽車
      責任保險法所定之固有權利，被告自得以對抗被害人或其
      繼承人之事由對抗原告。
（二）系爭車禍之發生，係因被害人於飲酒後，逆向由北往南行
      駛於新竹市○○路○段二四五一號附近路段北向外側車道
      ，適與被告飲酒後，順向駕駛車號四九五一─FU號自用小
      客車，由南往北行經該路段之際，二車相向正面對向撞擊
      ，致被害人受有頭部外傷、額部挫瘀傷、左下頷頦部挫傷
      、兩眶部瘀腫發紫、右上下眼瞼撕裂傷出血、右眼球出血
      、右眼瞳放大、口、鼻出血、胸部鈍力挫傷有瘀痕併發皮
      下氣腫、右胸第一根肋骨骨折、四肢鉤緊僵硬、有多處挫
      傷與挫擦傷破皮傷痕等傷，並因頭部外傷、胸部鈍力損傷
      及右胸肋骨骨折，嚴重腦挫傷與氣血胸造成死亡之結果；
      再被告經測試其呼氣所含酒精成分高達每公升零點五六毫
      克；又被害人送醫急救後，經檢測其血液濃度，其值達
      157．46m g/ dl（換算酒精呼氣濃度達0．78mg/l）等情
      ，有前揭酒精呼氣濃度測試表、新竹市警察局舉發違反道
      路交通管理事件通知單、南門綜合醫院丙種診斷證明書、
      刑法第185條之3案件測試觀察記錄表、新竹市警察局交通
      事故談話紀錄表、道路交通事故現場圖、道路交通事故調
      查報告表（一）（二）各一份、新竹市警察局處理交通事
      故現場照片、臺灣苗栗地方法院檢察署相驗屍體證明書、
      勘驗筆錄、驗斷書、相驗報告書各一份及新竹市警察局第
      三分局92年6月13日竹市警三分刑字第○九二○○○一四
      ○三號函附之被害人車禍死亡相驗相片、血液酒精檢測報
      告暨被告之筆錄各一份附於刑事卷內可稽，此經本院依職
      權調閱95交上易字第40號刑事案件全卷查核屬實（見相字
      第251號卷、相字第287號卷）。復依被告於案發時在現場
      供述其當時行車速度為三十公里，對方開很快，此有交通
      事故談話紀錄表附於刑事卷內可憑（詳相字第251號卷）
      ，被告於偵查中亦供稱：發現對方時距離約四十至六十公
      尺等語（詳相字第287號卷），若輔以現場照片所呈現之
      肇事後景象，被害人之車頭全毀、前擋風玻璃完全龜裂之
      毀損狀況，堪認兩車撞擊力道之強大，則被害人所駕駛車
      輛之速度應非低；又依現場照片顯示被告車頭已呈四十五
      度之角度偏向內側車道，可見被告有將車輛往內側車道方
      向偏離閃避，足徵被告在面對被害人直駛前來之舉措，顯
      已為閃避之動作，而非置若罔聞地仍向前直行或就地煞停
      ，準此堪認被告雖在飲酒之情況下駕駛車輛，但其在案發
      時仍能注意前方有車輛逆向駛來並迅速為閃避動作，可見
      被告並無違反其注意義務之行為，自與刑法第十四條第一
      項規定之構成要件不符。另本案經送請臺灣省竹苗區車輛
      行車事故鑑定委員會鑑定及臺灣省汽車肇事覆議鑑定委員
      會覆議結果，二者鑑定結果均認：「伍、肇事分析：１、
      陳賡聰酒精濃度過量駕駛自小客車沿中華路６段由北往南
      方向行駛北上車道，因逆向行駛與張宜酒精濃度過量所駕
      駛之自小客車發生撞擊。２、乙○○○酒精濃度過量駕駛
      自小客車沿中華路６段由南往向行駛外側車道，突遇陳賡
      聰酒精過量所駕駛之自小客車逆向駛至，因措手不及而與
      其發生撞擊。．．．柒、鑑定意見：１、陳賡聰酒精濃度
      過量駕駛自小客車逆向行駛為肇事原因。２、乙○○○駕
      駛自小客車措手不及無肇事因素，但酒精濃度過量駕駛有
      違規定。」，有臺灣省竹苗區車輛行車事故鑑定委員會94
      年8月22日竹苗鑑940363字第0945302833號、臺灣省車輛
      行車事故覆議鑑定委員會94年10月17日府覆議字第094010
      0669號鑑定意見結果在刑事卷內可憑。綜上，足見系爭車
      禍之發生，確係因被害人飲酒後逆向行駛所致，與被告之
      酒精濃度過量間並無相當因果關係存在，足認被告對本件
      車禍之發生並無肇事因素。
（三）綜上所述，本件被告雖有酒醉駕車之情事，然系爭車禍之
      發生係因被害人逆向行駛所致，與被告之酒醉駕車間並無
      相當因果關係存在，是被告對系爭車禍之發生並無過失責
      任，而修正前強制汽車責任保險法第27條規定之求償權又
      係代位權性質，原告所得行使之權利，乃被害人或其繼承
      人因系爭車禍所得對被告行使之侵權行為損害賠償請求權
      ，則在被告對系爭車禍之發生無過失之情形下，原告自不
      得向被告為系爭車禍損害賠償之請求。從而，原告依修正
      前強制汽車責任保險法第27條第1款之規定，向上訴人求
      償70萬元，及自起訴狀繕本送達翌日起算之法定遲延利息
      ，自無理由，應予駁回。而其假執行之聲請亦失所附麗，
      應併予駁回。
五、訴訟費用負擔之依據：民事訴訟法第78條。
中    華    民    國    95    年    8    月    16    日
                  民事第一庭    法  官  林南薰
以上正本係照原本作成。
如對本判決上訴，須於判決送達後20日內向本院提出上訴狀。
中    華    民    國    95    年    8    月    16    日
                                書記官  蕭宛琴


司法院資訊處製作；財團法人民間司法改革基金會備份。
